---
title: "Algumas análises Sarampo vs Vacina"
---

```{r, echo=F, fig.align="center", message=FALSE, warning=FALSE, comments=NA, out.width="80%"}
# Caso não o pacote pacman não esteja instalado
if(!require(pacman)) install.packages("pacman")

# Lendo as bibliotecas 
pacman::p_load(readxl, tidyverse, ggplot2, dplyr, kableExtra, plotly, DT,
               sf, sp, maptools, colorspace, rgdal, spatstat, MASS, raster, 
               hrbrthemes, zoo, lubridate, leaflet, ggmap, htmltools, 
               leaflet.extras, dygraphs, xts, ggthemes, gtsummary, viridis, 
               leafpop, gridExtra, echarts4r, ggfortify, mgcv, tmap, tmapools,
               githubinstall, EpiWeek, tsibble, aweek, plotly, geobr, readr, psych)

# Desligando a notação científica no R
options(scipen=999)

load("sarampo.RData")
```

## Análise Espacial da Incidência de sarampo.

```{r, echo=F, fig.align="center", message=FALSE, warning=FALSE, comments=NA, fig.height = 9, fig.width = 12}
# Convertendo a projeção para UTM
micro.utm <- st_transform(micro.sf, "+proj=utm +zone=22 +south +ellps=WGS84")
uf.utm <- st_transform(uf.sf, "+proj=utm +zone=22 +south +ellps=WGS84")
# Convertendo a projeção para Lat Long (deixando)
micro.longlat <- st_transform(micro.sf, "+proj=longlat +ellps=WGS84 +datum=WGS84")

# Transfromando em minuscula
micro.utm$name_micro <- tolower(micro.utm$name_micro)
casos.micro$nome_micro <- tolower(casos.micro$nome_micro)

# join the databases
micro.utm <- left_join(micro.utm, casos.micro, by = c("name_micro" = "nome_micro")) 
micro.utm <- micro.utm |>  mutate(casos = replace_na(casos, 0),
                                          incid = replace_na(incid, 0))


# Crianddo a matriz de vizinhança
# https://cran.r-project.org/web/packages/spdep/vignettes/nb.html
library(spdep)

# create row-standardized Queens contiguity weights matrix
# Calculando a matriz de vizinhança de Queen a partir dos pontos
# https://mgimond.github.io/Spatial/spatial-autocorrelation-in-r.html
vizBR <- poly2nb(micro.utm) # queen's neighborhood
# vizBR2 <- poly2nb(micro.longlat, queen=TRUE)

# Colocando Fernando de Noronha (194) conectada a Recife (192)
vizBR[[194]][vizBR[[194]] == 0] <- 192
vizBR[[194]] <- as.integer(as.double(vizBR[[194]]))

# Verificando se existe algum poligono que não tem vizinho
no_neighs <- which(card(vizBR) == 0) 

lw <- nb2listw(vizBR, style="W", zero.policy=TRUE)
Inc.lag <- lag.listw(lw, micro.utm$incid)

```

### Calculando o I de moran global para a letalidade

```{r, echo=F, fig.align="center", message=FALSE, warning=FALSE, comments=NA, out.width="100%"}
# Moran Global
moran.test(micro.utm$incid, lw)
```

Observamos que o I de moran global $= 0.38$ $(p-value < 0,01)$

<!-- ## Plotando o correlograma espacial -->

<!-- ```{r, echo=F, fig.align="center", message=FALSE, warning=FALSE, comments=NA, out.width="100%"} -->
<!-- moran <- moran.plot(micro.utm$incid, listw = nb2listw(vizBR, style = "W")) -->
<!-- # moran -->
<!-- ``` -->

### Moran local

```{r, echo=F, fig.align="center", message=FALSE, warning=FALSE, comments=NA, out.width="100%"}
local.moran <- localmoran(micro.utm$incid, lw) # calculate the local moran's I
local.moran <- as.data.frame(local.moran)
# summary(local.moran)
```

```{r, echo=F, fig.align="center", message=FALSE, warning=FALSE, comments=NA, out.width="100%"}
# manually make a moran plot standarize variables
micro.utm$s.incid <- as.numeric(scale(micro.utm$incid)) # save to a new column
#summary(micro.sf$s.incid )

# create a lagged variable
micro.utm$lag_s.incid <- lag.listw(lw, micro.utm$s.incid)
#summary(micro.sf$lag_s.incid)
```

### Mapa da distribuição espacial dos p-valores significativos para a autocorrelação local e o indicativo de incidência.


```{r, fig.align='center', fig.width=10, fig.height=7.5, cache=FALSE, echo=FALSE}
micro.utm$pval <- local.moran[,5]

local.moran.map <- tm_basemap(leaflet::providers$CartoDB.Voyager) +
                   tm_basemap(leaflet::providers$Esri.WorldImagery, alpha = 0.8) +
                   tm_basemap(leaflet::providers$Stamen.Toner) +
                   tm_shape(micro.utm, name="P-valor") +
                   tm_polygons(col = "pval", title = "P-valor",
                   breaks = c(0, 0.01, 0.05, 0.1, 1), border.col = "white",
                   palette = "-PuBu", alpha = 0.6, id = "name_micro") + 
                   # segunda camada
                   tm_shape(micro.utm, name="Incidência 100 mil") +
                   tm_bubbles("incid", col = "incid",
                   border.col = "black", border.alpha = .2, style="fixed",
                   breaks=c(0, 1, 5, 10, Inf), palette="-Set1",
                   title.size="Incidência", title.col="Incidência por 100 mil",
                   alpha = 0.5, id = "name_micro") +
                   
                   tm_legend(outside = TRUE, position=c("left", "top")) +
                   tm_layout(frame = FALSE) +
                   tm_scale_bar(width = 0.15, position=c("left", "bottom")) + 
                   tm_compass(type="rose", position=c("right", "bottom"), size = 3)

local.moran.map + tmap_mode("view")

```

### Lisa Map da incidência.

```{r, fig.align='center', fig.width=10, fig.height=7.5, cache=FALSE, echo=FALSE}
# Retirando a geometria
micro.utm.data <- st_drop_geometry(micro.utm)

# high-high quadrant
micro.utm.data[(micro.utm$s.incid >= 0 & micro.utm$lag_s.incid >= 0) & 
                (local.moran[, 5] <= 0.05), "quad_sig"] <- "high-high"
# low-low quadrant
micro.utm.data[(micro.utm$s.incid <= 0 & micro.utm$lag_s.incid <= 0) & 
                (local.moran[, 5] <= 0.05), "quad_sig"] <- "low-low"
# high-low quadrant
micro.utm.data[(micro.utm$s.incid >= 0 & micro.utm$lag_s.incid <= 0) & 
                (local.moran[, 5] <= 0.05), "quad_sig"] <- "high-low"
# low-high quadrant
micro.utm.data[(micro.utm$s.incid <= 0 & micro.utm$lag_s.incid >= 0) & 
                (local.moran[, 5] <= 0.05), "quad_sig"] <- "low-high"
# non-significant observations
micro.utm.data[(local.moran[, 5] > 0.05), "quad_sig"] <- "not signif."  

micro.utm.data$quad_sig <- as.factor(micro.utm.data$quad_sig)
micro.utm.data$id <- 1:nrow(micro.utm.data)

# recolocando a geometria
# micro.coords <- st_coordinates(micro.sf)
# micro.sf2 <- st_as_sf(micro.sf.data, coords = micro.coords)

micro.utm.data2 <- micro.utm.data |>
                 select(code_micro, quad_sig, id)

micro.utm <- merge(micro.utm, micro.sf.data2, by = "code_micro")

```

```{r, fig.align='center', fig.width=10, fig.height=7.5, cache=FALSE, echo=FALSE}
local.moran$id <- 0 # Creating a new variable
local.moran$id <- 1:nrow(local.moran) # Adding an object ID
local.moran$pvalue <-
  round(local.moran[,5], 3) # Rounding the p value to three decimal places


library(tigris)
# library(ggmap)
# library(spatialEco)
# library(gstat)

micro.utm <- tigris::geo_join(micro.utm,
                       local.moran,
                       "id",
                       "id")

colors <-
  c("red", "blue", "white", "lightpink", "skyblue2") # Color Palette

local.moran.map <- tm_basemap(leaflet::providers$CartoDB.Voyager) +
                   tm_basemap(leaflet::providers$Esri.WorldImagery, alpha = 0.8) +
                   tm_basemap(leaflet::providers$Stamen.Toner) +
                   tm_shape(micro.utm) +
                   tm_fill("quad_sig",
                            title = "Local Moran's I",
                            palette = colors,
                            colorNA = "white", alpha = 0.7,
                            labels = NULL,
                           id = "name_micro") +
                   tm_borders(col = "black",
                               lwd = 0.5) +
                  tm_compass() +
                  tm_layout(
                            main.title = "Lisa Map da Incidência de Sarampo por 10 mil hab, 2014-2020",
                            main.title.size = 0.8,
                            legend.position = c("left", "bottom"),
                            compass.type = "4star",
                            legend.text.size = 1,
                            legend.title.size = 1,
                            legend.outside = T,
                            bg.color = "#d0e2ec"
                                                 ) +
  # tm_scale_bar(
  #   text.size = 0.5,
  #   color.dark = "black",
  #   color.light = "yellow",
  #   lwd = 1
  # ) +
  # tm_add_legend(
  #   type = "text",
  #   col = "black",
  #   title = "Moran's I p-value",
  #   text = "0.000"
  # ) +
                            tmap_options(unit = "mi")

local.moran.map + tmap_mode("view")
```

## Análise da correlação de indicadores sociais e de saúde com os casos de sarampo.

```{r, echo=F, fig.align="center", message=FALSE, warning=FALSE, comments=NA, fig.height = 9, fig.width = 12}
corr.indicadores <- casos.micro |>
   dplyr::select(casos, incid, cob_mediana, ivs, idhm, mort5, analf18, gini)

# Correlaçao com indicadorers 
pairs.panels(corr.indicadores,
             smooth = FALSE,      # If TRUE, draws loess smooths
             scale = FALSE,      # If TRUE, scales the correlation text font
             density = TRUE,     # If TRUE, adds density plots and histograms
             ellipses = TRUE,    # If TRUE, draws ellipses
             method = "spearman", # Correlation method (also "spearman" or "kendall")
             pch = 21,           # pch symbol
             lm = FALSE,         # If TRUE, plots linear fit rather than the LOESS (smoothed) fit
             cor = TRUE,         # If TRUE, reports correlations
             jiggle = FALSE,     # If TRUE, data points are jittered
             factor = 2,         # Jittering factor
             hist.col = 4,       # Histograms color
             stars = TRUE,       # If TRUE, adds significance level with stars
             ci = TRUE)          # If TRUE, adds confidence intervals
```


## Modelos Simples de Regressão de Poisson

```{r, echo=F, fig.align="center", message=FALSE, warning=FALSE, comments=NA, fig.height = 9, fig.width = 12}
m_cob <- glm(casos ~ offset(log(pop2021)) + cob_mediana, family="poisson", micro.utm) ### Cobertura mediana
m_ivs <- glm(casos ~ offset(log(pop2021)) + ivs, family="poisson", micro.utm) ### IVS
m_idhm <- glm(casos ~ offset(log(pop2021)) + idhm, family="poisson", micro.utm) ### IDHM
m_mort5 <- glm(casos ~ offset(log(pop2021)) + mort5, family="poisson", micro.utm) ### Mortalidade < 5 anos
m_analf18 <- glm(casos ~ offset(log(pop2021)) + analf18, family="poisson", micro.utm) ### Proporção de analfabetos > 18 anos
m_gini <- glm(casos ~ offset(log(pop2021)) + gini, family="poisson", micro.utm) ### Gini

```


```{r, echo=F, fig.align="center", message=FALSE, warning=FALSE, comments=NA, fig.height = 9, fig.width = 12}
library("jtools")
library(huxtable)
export_summs(m_cob, m_ivs, m_idhm, m_mort5, m_analf18, m_gini, 
              model.names = c("Modelo Cob","Modelo IVS","Modelo IDHM", "Modelo mort5", "Modelo Analf", "Modelo GINI"),
              coefs = c("Cob Vacinal %" = "cob_mediana", "IVS" = "ivs", "IDHM" = "idhm", "Mortalidade 5 anos" = "mort5",
                        "% Analfabeto > 18" = "analf18" , "Gini" = "gini"),
              error_format = "[{conf.low}, {conf.high}]", exp = TRUE, robust=FALSE)
```

## Modelos Cheio de Regressão de Poisson

### Verificando a superdispersão com o modelo cheio

```{r, echo=F, fig.align="center", message=FALSE, warning=FALSE, comments=NA, fig.height = 9, fig.width = 12}
m_cheio <- glm(casos ~ offset(log(pop2021)) + cob_mediana + ivs + idhm + mort5 + analf18 + gini, family="poisson", micro.utm) 

export_summs(m_cheio, 
              model.names = c("Modelo Cheio"),
              coefs = c("Cob Vacinal %" = "cob_mediana", "IVS" = "ivs", "IDHM" = "idhm", "Mortalidade 5 anos" = "mort5",
                        "% Analfabeto > 18" = "analf18" , "Gini" = "gini"),
              error_format = "[{conf.low}, {conf.high}]", exp = TRUE, robust=FALSE)
```


### Verificando a superdispersão com o modelo cheio

```{r, echo=F, fig.align="center", message=FALSE, warning=FALSE, comments=NA, fig.height = 9, fig.width = 12}
require(AER) # Estimar o parâmetro de superdispersao
dispersiontest(m_cheio)

```

O parâmetro de superdispersão para esta equação é maior que 1. Sempre que for muito superior a 1 há vestígios de superdispersão no modelo.


## Geographically Weighted Poisson Regression (GWPR)

```{r, echo=F, fig.align="center", message=FALSE, warning=FALSE, comments=NA, fig.height = 9, fig.width = 12}

# https://zia207.github.io/geospatial-r-github.io/geographically-weighted-poisson-regression.html

library(GWmodel)      ### GW models
library(sp)           ## Data management
library(spdep)        ## Spatial autocorrelation
library(RColorBrewer) ## Visualization
library(classInt)     ## Class intervals
library(raster)       ## spatial data
library(grid)         # plot
library(gridExtra)    # Multiple plot
library(ggplot2)      # Multiple plot
library(gtable)
library(lctools)

```

<!-- ### Bandwidth selection -->

<!-- ```{r, echo=F, fig.align="center", message=FALSE, warning=FALSE, comments=NA, fig.height = 9, fig.width = 12} -->

<!-- bw <- gw.glm.bw(casos ~ offset(log(pop2021)) + cob_mediana + ivs + idhm + mort5 + analf18 + gini, "poisson",  micro.sp, coordinates(micro.sp), -->
<!--                       kernel = 'adaptive', algorithm="exhaustive", optim.method="Nelder-Mead") -->

<!-- ``` -->

## Ajustando o modelo GWR poisson

```{r, echo=F, fig.align="center", message=FALSE, warning=FALSE, comments=NA, fig.height = 9, fig.width = 12, results= F, results='hide'}
micro.sp <- as(micro.utm, "Spatial") # transformando no formato espacial
bw <- 200 

m.gwr <- gw.glm(casos ~ offset(log(pop2021)) + cob_mediana + ivs + idhm + mort5 + analf18 + gini,"poisson", micro.sp, bw, kernel = 'adaptive', coordinates(micro.sp))


# Extract GWPR results
# m.gwr$GGLM_LEst
# m.gwr$GGLM_LPvalues
# m.gwr$GGLM_GofFit

gwr.result <- exp(m.gwr$GGLM_LEst) |> 
              as.data.frame() |>
              cbind(micro.utm) |> 
              st_as_sf()
```

### Distribuição dos coeficientes (RP) GWR

```{r, echo=F, fig.align="center", message=FALSE, warning=FALSE, comments=NA, fig.height = 12, fig.width = 15}

library(hrbrthemes)
require(gridExtra)

g.cob <- gwr.result %>%
    ggplot(aes(x=cob_mediana)) +
    geom_histogram(fill="#69b3a2", color="darkblue", alpha=0.9) +
    # ggtitle("Incidência por 100 mil hab, 2014 - 2020") +
    ylab("Frequência de microregiões") + xlab("RP Cobertura vacinal mediana") +
    geom_vline(xintercept = median(gwr.result$cob_mediana), linetype="dashed", 
                color = "red") +
    theme_ipsum() +
    theme(
      plot.title = element_text(size=15)
    )

g.ivs <- gwr.result %>%
    ggplot(aes(x=ivs)) +
    geom_histogram(fill="#69b3a2", color="darkblue", alpha=0.9) +
    # ggtitle("Incidência por 100 mil hab, 2014 - 2020") +
    ylab("Frequência de microregiões") + xlab("RP IVS") +
    geom_vline(xintercept = median(gwr.result$ivs), linetype="dashed", 
                color = "red") +
    theme_ipsum() +
    theme(
      plot.title = element_text(size=15)
    )

g.idhm <- gwr.result %>%
    ggplot(aes(x=idhm)) +
    geom_histogram(fill="#69b3a2", color="darkblue", alpha=0.9) +
    # ggtitle("Incidência por 100 mil hab, 2014 - 2020") +
    ylab("Frequência de microregiões") + xlab("RP IDHM") +
    geom_vline(xintercept = median(gwr.result$idhm), linetype="dashed", 
                color = "red") +
    theme_ipsum() +
    theme(
      plot.title = element_text(size=15)
    )

g.mort <- gwr.result %>%
    ggplot(aes(x=mort5)) +
    geom_histogram(fill="#69b3a2", color="darkblue", alpha=0.9) +
    # ggtitle("Incidência por 100 mil hab, 2014 - 2020") +
    ylab("Frequência de microregiões") + xlab("RP Mortalidade < 5 anos") +
    geom_vline(xintercept = median(gwr.result$mort5), linetype="dashed", 
                color = "red") +
    theme_ipsum() +
    theme(
      plot.title = element_text(size=15)
    )

g.analf <- gwr.result %>%
    ggplot(aes(x=analf18)) +
    geom_histogram(fill="#69b3a2", color="darkblue", alpha=0.9) +
    # ggtitle("Incidência por 100 mil hab, 2014 - 2020") +
    ylab("Frequência de microregiões") + xlab("RP Analfabetos > 18 anos") +
    geom_vline(xintercept = median(gwr.result$analf18), linetype="dashed", 
                color = "red") +
    theme_ipsum() +
    theme(
      plot.title = element_text(size=15)
    )

g.gini <- gwr.result %>%
    ggplot(aes(x=gini)) +
    geom_histogram(fill="#69b3a2", color="darkblue", alpha=0.9) +
    # ggtitle("Incidência por 100 mil hab, 2014 - 2020") +
    ylab("Frequência de microregiões") + xlab("RP Gini") +
    geom_vline(xintercept = median(gwr.result$gini), linetype="dashed", 
                color = "red") +
    theme_ipsum() +
    theme(
      plot.title = element_text(size=15)
    )

grid.arrange(g.cob, g.ivs, g.idhm, g.mort, g.analf, g.gini, ncol=2)
```


Os indicadores sociais ICV, gini e o IDHM não apresentaram um bons resultados.
### Mapas com a distribuição dos coeficientes (RP) GWR

```{r, echo=F, fig.align="center", message=FALSE, warning=FALSE, comments=NA, fig.height = 9, fig.width = 12, results='hide'}
# Outro modelo sem os indicadores sociais

m.gwr <- gw.glm(casos ~ offset(log(pop2021)) + cob_mediana + mort5 + analf18 ,"poisson", micro.sp, bw, kernel = 'adaptive', coordinates(micro.sp))

# Extract GWPR results
# m.gwr$GGLM_LEst
# m.gwr$GGLM_LPvalues
# m.gwr$GGLM_GofFit

gwr.result <- exp(m.gwr$GGLM_LEst) |> 
              as.data.frame() |>
              cbind(micro.utm) |> 
              st_as_sf()

```


```{r, echo=F, fig.align="center", message=FALSE, warning=FALSE, comments=NA, fig.height = 12, fig.width = 15}
tmap_mode("plot")

mapa.cob <- tm_shape(gwr.result) +
                   tm_polygons(col = "cob_mediana", title = "RP Cob Vacinal",
                   breaks = c(0.90, 0.95, 1.00, 1.2), border.col = "white",
                   palette = "Blues", alpha = 0.6, id = "name_micro") +
             # segunda camada
             tm_shape(uf.utm, name="UF") + tm_polygons(alpha = 0, border.col = "black") +
             tm_layout(frame = FALSE)

mapa.mort <- tm_shape(gwr.result) +
                   tm_polygons(col = "mort5", title = "RP Mortalidade",
                   breaks = c(0.56, 0.88, 1.00, 1.10, 1.60), border.col = "white",
                   palette = "Accent", alpha = 0.6, id = "name_micro") +
                         # segunda camada
             tm_shape(uf.utm, name="UF") + tm_polygons(alpha = 0, border.col = "black") +
             tm_layout(frame = FALSE)

mapa.analf <- tm_shape(gwr.result) +
                   tm_polygons(col = "analf18", title = "RP Analf",
                   breaks = c(0.52, 0.78, 1.00, 1.28), border.col = "white",
                   palette = "-Dark2", alpha = 0.6, id = "name_micro") +
             # segunda camada
             tm_shape(uf.utm, name="UF") + tm_polygons(alpha = 0, border.col = "black") +
             tm_layout(frame = FALSE)


tmap_arrange(mapa.cob, mapa.mort, mapa.analf, ncol = 2)

```

